【裁判字號】    92,訴,298
【裁判日期】    920908
【裁判案由】    偽造文書
【裁判全文】
臺灣嘉義地方法院刑事判決                          九十二年度訴字第二九八號
    公  訴  人  臺灣嘉義地方法院檢察署檢察官
    被      告  庚○○
    選任辯護人  邱創典
    被      告  丙○○
    選任辯護人  張雯峰
                奚淑芳
右列被告因偽造文書案件，經檢察官提起公訴（九十年度偵字第六三九七號、九十二
年度偵字第二九三０號），本院判決如左：
    主  文
庚○○、丙○○均無罪。
    理  由
一、公訴意旨略以：庚○○係陳克卿之子，而陳克卿（另為不起訴處分）係陳頭（已
    死亡）之繼承人，緣陳頭於民國三十七年六月二十八日死亡，陳克卿與其他繼承
    人共同繼承陳頭名下之嘉義縣番路鄉○路段一四七之一、一四七之二、一四七之
    三、一四九之一、一四九之二地號五筆土地，陳克卿於五十三年十二月一日，以
    上述五筆土地連同地上物相思樹、檳榔樹按每甲新台幣（下同）七萬元計算之方
    式，賣與癸○○與劉士郎，並於當天書立土地買賣契約書，約定總價金四萬五千
    四百五十一元，於立約當日支付一萬四千元，經陳克卿點收無訛，並約定經陳克
    卿辦繼承後，癸○○再交付全價款三分之一，尾款部分待陳克卿協助癸○○辦理
    過戶登記時繳付，陳克卿並於同日將土地交付癸○○執掌，詎陳克卿不依約辦理
    ，將其所繼承之系爭土地贈與庚○○，並將相關資料委由庚○○交由代書丙○○
    辦理土地過戶登記。庚○○於徵求各繼承人同意之後先辦理繼承，且陳克卿及其
    他繼承人丁○○、乙○、甲○○○、壬○○○、辛○○、己○○、子○○、戊○○等人，另基於贈與之意思再將各繼承所得之部分贈與庚○○，惟庚○○與丙○○為節稅，共同明知陳克卿等繼承人係將土地贈與庚○○，並非將上開土地出售
    與陳枝男，竟共同基於使公務員登載不實之犯意，先在不詳時地由丙○○偽造土
    地買賣所有權移轉契約書，並以陳克卿、丁○○、乙○、甲○○○、壬○○○、
    辛○○、己○○、子○○、戊○○等人為辦理繼承而授權刻用之印章，盜蓋於上
  開偽造之土地買賣所有權移轉契約書之出賣人欄位，完成偽造該具私文書性質之
    土地買賣所有權移轉契約書後，再持該偽造之私文書，連續於八十九年三月、五
    月間持向嘉義縣竹崎地政事務所行使，申請辦理所有權移轉登記予庚○○，使該
    地政事務所承辦人員將上開房地所有權移轉登記予庚○○，而將該不實之買賣原
    因事項登載於職務上所掌之土地登記簿公文書上，足以生損害於地政機關登記之
    正確性及系爭土地之買受人癸○○，因認庚○○、丙○○共同涉犯刑法第二百十
    六條、第二百一十條之行使偽造私文書罪及同法第二百十四條使公務員登載不實
    罪云云。
二、按犯罪事實應依證據認定之，無證據不得推定其犯罪事實；不能證明被告犯罪者
    ，應諭知無罪之判決，刑事訴訟法第一百五十四條、第三百零一條第一項分別定
    有明文。按明知為不實之事項，而使公務員登載於職務上所掌之公文書，足以生
    損害於公眾或他人者，為使公務員登載不實罪，刑法第二百十四條定有明文，是
    該罪之成立，除行為人要有明知不實之直接故意外，尚須具備足以生損害於公眾
    或他人之要件。復按認定不利於被告之事實，須依積極證據，苟積極證據不足為
    不利於被告事實之認定時，即應為有利於被告之認定，更不必有何有利之證據；
    認定犯罪事實所憑之證據，雖不以直接證據為限，間接證據亦包括在內，然而無
    論直接或間接證據，其為訴訟上之證明，須於通常一般之人均不致有所懷疑，而
    得確信為真實之程度者，始得據為有罪之認定，倘其證明尚未達於此一程度，而
    有合理性懷疑存在時，即不得遽為被告犯罪之認定（最高法院三十年上字第八一
    六號、七十六年台上字第四九八六號判例意旨參照），故刑事訴訟之被告基於刑
    事訴訟法第一百五十四條所揭證據裁判主義之精神，對於不利於己之事證，若已
    提出合乎生活經驗上之質疑，除非另有足可補強起訴事實之積極證據，否則，法
    院即應本於罪疑唯輕之法則，而為有利被告之認定。
三、本件公訴人認被告庚○○、丙○○涉有上開行使偽造私文書與使公務員登載不實
    犯行，無非係以上開土地建物登記申請書；證人陳克卿、甲○○○、乙○、壬○○○、辛○○、己○○、子○○、戊○○之證述；證人甲○○○等人業經財政
    部國稅局民雄稽徵所依法課徵贈與稅；以及被告庚○○對於以「買賣」或「贈與
    」將涉及稅務問題，依其智識程度不可能不知其間之差異為依據。訊據被告庚○○、丙○○固均坦承將嘉義縣番路鄉○路段上開五筆土地中證人甲○○○等人繼
    承所得之部分，均以買賣為由，過戶登記給被告庚○○；另父親陳克卿繼承上開
    土地所得之部分則以贈與為由過戶予被告庚○○之事實，而此並有該土地建物登
    記申請書一份及財政部台灣省南區國稅局嘉義縣分局九十一年十月三十一日南區
    國稅嘉義縣審字第０九一００二０五一０號函一份在卷可憑（見九十年度偵字第
    六三九七號偵查卷第五五至六０頁、第四四頁）。惟被告庚○○、丙○○二人堅
    決否認有何偽造文書犯行，被告庚○○辯稱：其雖擔任民意代表，但對於土地登
    記移轉業務並不知悉，因此委任代書即被告丙○○辦理上開土地過戶之事，其未
    針對究竟應以「買賣」或「贈與」過戶之事項指示被告丙○○，且其曾包給證人
    甲○○○等人每人一萬元之紅包，再加上相關之罰鍰、規費、代書費等，並非無
    償取得，即使公訴人認對價不相當，並無損於其買賣之性質；何況本件即使以「
    贈與」為由移轉登記，證人甲○○○等人亦因未達核課贈與稅之門檻，亦對國家
    稅賦之課徵不生影響等語；被告丙○○則辯稱：本件證人甲○○○等人繼承所得
    之土地即使以贈與為由移轉所有權，仍未逾每人每年一百萬元之免稅額，根本亦
    不須核課贈與稅，且本件買賣契約是其與被告庚○○至證人甲○○○等人家中，
    而由證人甲○○○等人自己蓋用印章，並非其盜蓋印章，而被告庚○○均交予每
    位證人紅包，因此其誤以為係有對價之買賣，至於買賣契約書所列之土地交易價
    錢，係因依據民間習慣、土地稅法第三十條、平均地權條例第四十七條之一、土
    地移轉過戶之價格均以當期土地公告價格計算，該份契約即係依據此算出交易價
    格，以便辦理過戶，其未自行書寫交易價格等語。經查：
（一）公訴人以證人甲○○○、乙○、壬○○○、辛○○、己○○、子○○、戊○○等於偵查中固皆證稱：渠等對於土地移轉登記與被告庚○○名下皆無異議，
      惟被告庚○○並無向渠等表示要以買賣之方式辦理，況被告庚○○向渠等索取
      印章時，雖有交付乙個紅包（證人乙○表示紅包內有現金一萬元，其餘證人雖
      表示有收紅包惟不知內有多少現金。），惟其僅表示要辦理繼承，並未說明該
      紅包係購買土地之對價等語（九十年偵字第六三九七號偵查卷第一一三至一一
      七頁）；然本院審理時，證人己○○、甲○○○、壬○○○等人證稱：其等是
      將印章寄放其等父親丁○○處，由丁○○代為蓋章等語（見本院卷第九六頁）
      ；證人乙○、辛○○、戊○○、子○○、則均證稱：被告庚○○親往家中請其
      等蓋章等語（見本院卷第九六頁）；又本院提示上開土地買賣契約影本（九十
      年度）供證人甲○○○、乙○、壬○○○、辛○○、己○○、子○○、戊○○
      等人辨認後均稱：該些印章均是自己之印章，並未委託被告庚○○等人刻印等
      語（見本院卷第九七頁）；另經本院核對被告丙○○為證人陳克卿、丁○○、
      甲○○○、乙○、壬○○○、辛○○、己○○、子○○、戊○○等人辦理繼承
      登記之登記申請書上印章（申請書見本件另存卷），發現其中證人丁○○、己○○、甲○○○、乙○、壬○○○五人之印章，以肉眼即可見該些印章之形式
      或字體與上開買賣契約書中該些證人所蓋用之印章明顯不同，足見公訴人所認
      被告丙○○將證人陳克卿、丁○○、乙○、甲○○○、壬○○○、辛○○、己○○、子○○、戊○○等人表示要辦理上開土地繼承登記而授權代刻之印章盜
      蓋於前開偽造買賣契約書之出賣人欄一節，顯有誤會；此外，證人甲○○○等
      人均證稱：均同意要過戶給被告庚○○等語（見本院卷第九六頁），足見上開
      公訴人所指偽造之土地買賣契約，其出賣人欄印章，確係由證人甲○○○等人
      親自蓋用，並非被告庚○○、丙○○所盜蓋，公訴人對此應有誤會。其次，證
      人甲○○○、丁○○、乙○、壬○○○、辛○○、己○○、子○○、戊○○等
      人既均同意將上開繼承所得土地過戶予被告庚○○，且親自在出賣人處蓋章，
      則該份買賣契約是否係偽造，已有疑問；況且證人甲○○○、乙○、壬○○○
      、辛○○、己○○、子○○、戊○○等人既均已同意將上開土地繼承部分過戶
      予被告庚○○，則究竟以「買賣」或「贈與」過戶，對於證人甲○○○等人之
      利益與國家地政登記之正確性當無影響。
（二）其次，證人甲○○○、丁○○、乙○、壬○○○、辛○○、己○○、子○○、
      戊○○等人雖因前開土地所有權移轉未能檢附來往資金證明，而遭稅捐機關查
      核有關贈與稅事宜，有財政部台灣省南區國稅局民雄稽徵所九十一年十二月十
      日南區國稅民雄審字第０九一００三七八五八號函一份在卷可稽（見九十年偵
      字第六三九七號偵查卷），然該函文僅是將財政部台灣省南區國稅局嘉義市分
      局函文與該局對證人子○○之贈與稅逕行核定書（見上偵查卷第四七至五０頁
      ）轉送公訴人參酌，而依所附贈與稅之逕行核定書，證人子○○因贈與總額僅
      為五萬七千一百六十元，無課稅贈與淨額，無應繳納稅款；且證人甲○○○、
      乙○、壬○○○、辛○○、己○○、子○○、戊○○等人於本院審理時均證稱
      ：國稅局並未要其等補稅等語（見本院卷第九六頁），是公訴人認證人甲○○○、丁○○、乙○、壬○○○、辛○○、己○○、子○○、戊○○等人已由財
      政部台灣省南區國稅局民雄稽徵所依法增課贈與稅一節，亦有誤會。又被告庚○○未支付對價，即由證人陳克卿將上開土地中其繼承所得之部分（持分五分
      之一），以買賣為由移轉予被告庚○○一節，為被告庚○○所坦承，並為證人
      陳克卿偵查中證述在卷，因此，該部分實際為贈與無疑。惟證人陳克卿為被告
      庚○○之父，因此該部分係屬二親等內親屬間財產之買賣，而當事人間未能提
      出確實支付價款之證明，故本件被告庚○○、丙○○業已於八十九年三月一日
      逕依前開規定向財政部台灣省南區國稅局嘉義縣分局辦理贈與申報在案，因證
      人陳克卿部分土地移轉之公告現值（公告現值見九十年偵字第六三九七號卷第
      四八頁之贈與稅逕行核定書所示）為四十萬零一百二十八元，在一百萬元以內
      免稅，遂於取得贈與稅免稅證明書後，翌日（八十九年三月二日）向地政機關
      申請移轉登記，被告雖以買賣原因申請辦理登記，惟其仍附有贈與稅免稅證明
      書，且於土地登記申請書上附繳證件欄６註記明確，最後該部分亦以贈與為原
      因移轉所有權，此亦有前開申請書、財政部台灣省南區國稅局民雄稽徵所九十
      一年十一月二十日南區國稅民雄審字第０九一００三七八０三號函、財政部台
      灣省國稅局嘉義縣分局九十一年十月三十一日南區國稅嘉縣審字第０九一００
      二０五一０號函各一份在卷足憑（見九十年偵字第六三九七號卷第五五頁、第
      三三頁、第四四頁），足見被告庚○○、丙○○此部分亦無矇騙承辦人員之故
      意，而最後亦未生登載不實之結果。從而不論被告庚○○、丙○○等人係以贈
      與或買賣為上開土地移轉登記之原因，對國家稅捐之徵收並不生影響，且公訴
      人認被告庚○○、丙○○係為節稅而偽以『買賣』為由辦理過戶，尚嫌無據。
（三）被告丙○○係受委任為被告庚○○辦理上開土地移轉過戶，並非上開土地所有
      權移轉之當事人，其對於被告庚○○與證人甲○○○等人間究竟以何種法律關
      係移轉所有權，實難知悉；且被告庚○○於讓證人甲○○○等人在契約書上蓋
      章時，曾致贈紅包，已如前述，則被告丙○○誤認被告庚○○與證人甲○○○
      等人間具有買賣對價關係，當亦有可能。況且依據上開土地面積、持分與該些
      土地當時之公告現值（公告現值見九十年偵字第六三九七號卷第四八頁之贈與
      稅逕行核定書所示）計算，所算得之金額與上開買賣契約書所列之總價金相同
      （均為一百萬零三百二十元，買賣契約書價格見上偵查卷第五八頁），顯見該
      份買賣契約書所列之價格係根據公告現值計算而得。依據現行土地登記實務之
      作法，辦理所有權移轉，為便於依據土地稅法第三十條、平均地權條例第四十
      七條之一等規定核課土地增值稅辦理過戶，在以買賣為由辦理土地過戶登記時
      ，均會以當時土地公告價格計算交易價格，因此，本件被告丙○○在上開土地
      買賣契約書上填寫之交易價格，應係依據實務辦理土地買賣過戶之通例而為，
      應無與被告庚○○商議之情形，再參酌前開以「買賣」為由移轉上開土地所有
      權，無涉贈與稅之節稅問題，且證人陳克卿部分亦係以贈與為原因而移轉，已
      如前述，則被告丙○○是否有公訴人所指經被告庚○○授意，明知雙方無買賣
      情事，實際為贈與，竟仍共同偽造該買賣契約，實有可疑，公訴人以被告庚○○為民意代表，應知土地登記過戶與稅務問題，認為被告庚○○應知稅務問題
      ，進而推論被告庚○○授意被告丙○○偽造本件買賣契約以逃稅，尚嫌速斷。
（四）至於公訴人雖又認被告庚○○等人之行為致生損害於該土地之買受人癸○○，
      然與癸○○訂立買賣契約者為證人陳克卿，並非被告庚○○，有土地買賣契約
      書影本一份在卷可參（見八十九年度發查字第一四號卷第三至五頁），且依該
      買賣契約內容之記載，癸○○目前尚僅交付定金而已，所得請求者為請求履約
      之債權，並無實質之權利受損，而卷內亦無證據證明被告庚○○等人辦理上開
      繼承登記與土地所有權移轉係專為損害癸○○之利益，因此，公訴人認有損及
      被害人癸○○利益，尚嫌無據。
四、綜上所述，本件被告庚○○、丙○○所為之辯解，尚足採信，且本件究以贈與或
    買賣方式申請登記，對國家之稅捐徵收不生影響，且對地政機關登記管理之正確
    性實質上亦無影響，更不至於影響證人陳克卿、甲○○○、丁○○、乙○、壬○○○、辛○○、己○○、子○○、戊○○等人之利益，亦未影響癸○○之債權，
    ，是被告之行為顯然不具備「足以生損害於公眾或他人」之犯罪構成要件，且由
    現存證據亦無法證明被告庚○○、丙○○二人確有偽造私文書之故意達一般人可
    確信其為真實之程度，此外，復查無其他積極證據，足認被告庚○○、丙○○二
    人有何上開犯行，應屬不能證明被告庚○○、丙○○二人犯罪，自應對被告庚○○、丙○○二人均依法諭知無罪之判決。
據上論斷，應依刑事訴訟法第三百零一條第一項前段，判決如主文。
本案經檢察官陳鈴香到庭執行職務。
中      華      民      國    九十二    年      九      月      八      日
                                      臺灣嘉義地方法院刑事第二庭
                                          法  官      林  坤  志
右正本證明與原本無異。
如不服本判決，應於判決送達後十日內，向本院提出上訴狀。
中      華      民      國    九十二    年      九      月      八      日
                                          書記官      黃  意  雯


司法院資訊處製作；財團法人民間司法改革基金會備份。
